臺灣臺南地方法院民事判決
109年度簡上字第208號
上  訴  人  阿薩投資顧問有限公司

法定代理人  梁家源  


訴訟代理人  史文孝  
            周明嘉  
            蘇慧玟  
            張奕晨  
被上訴人    陳文雄  

            陳毛月娥
            陳盈成  
共      同
訴訟代理人  黃厚誠律師
            莊承融律師
上列當事人間請求塗銷抵押權登記事件，上訴人對於民國109年6
月24日本院柳營簡易庭109年度營簡字第242號第一審判決提起上
訴，本院於110年2月24日言詞辯論終結，判決如下：
    主      文
上訴駁回。
第二審訴訟費用由上訴人負擔。
    事實及理由
壹、程序方面：
    按當事人於第二審程序不得提出新攻擊或防禦方法，但有下
    列情形之一者，不在此限：一、因第一審法院違背法令致未
    能提出者；二、事實發生於第一審法院言詞辯論終結後者；
    三、對於在第一審已提出之攻擊或防禦方法為補充者；四、
    事實於法院已顯著或為其職務上所已知或應依職權調查證據
    者；五、其他非可歸責於當事人之事由，致未能於第一審提
    出者；六、如不許其提出顯失公平者。前項各款但書事由，
    當事人應釋明之。民事訴訟法第447條第1項、第2項定有明
    文。本件被上訴人固辯稱上訴人上訴理由狀中所提出者均為
    於二審提出之新攻擊防禦方法，應予駁回；然上訴人所持上
    訴理由有二，一為主張本件所涉最高限額抵押權所擔保之債
    權依民法第881條之12第6款規定業已確定，一為主張被上訴
    人應就抵押權及擔保債權之存在負舉證責任。其中後者僅為
    其原審主張之重申，並非新攻擊防禦方法。至於前者，則為
    關於最高限額抵押權所擔保債權確定事由之主張；上訴人於
    原審雖未敘明其所主張之擔保債權確定事由為何，然其於原
    審所提出之抵押物登記第一類謄本，本即有抵押物因上訴人
    聲請強制執行而業經本院為查封登記之記載（見原審卷第93
    、95頁），是依現在事證，顯可認上訴人前揭主張核屬對其
    在第一審已提出之攻擊或防禦方法所為之法律上補充，依民
    事訴訟法第447條第1項第3款規定，自不受在第二審程序不
    得提出新攻擊防禦方法之限制，應容許上訴人提出。是被上
    訴人前開所辯，尚非有據。
貳、實體方面：
一、上訴人部分：
  (一)於原審起訴主張：
      上訴人為被上訴人陳文雄、陳毛月娥之債權人；被上訴人
      陳文雄、陳毛月娥為坐落臺南市○○區○○○段000地號土地（
      下稱系爭土地）之共有人，應有部分各為1萬分之1945（
      合計為1萬分之3890，下合稱系爭應有部分），其於民國9
      7年4月21日以系爭應有部分為被上訴人陳盈成設定擔保債
      權最高限額新臺幣（下同）60萬元之抵押權（下稱系爭抵
      押權），然系爭抵押權所擔保之債權不存在，如被上訴人
      否認，應由其負舉證之責。系爭應有部分上現仍有系爭抵
      押權之登記，此已影響上訴人日後求償所受償之順位及數
      額，上訴人即得依民法第242條、第767條規定代位被上訴
      人陳文雄、陳毛月娥請求被上訴人陳盈成塗銷系爭抵押權
      設定登記。並聲明：1.確認系爭抵押權及所擔保之債權不
      存在。2.被上訴人陳盈成應將系爭抵押權設定登記予以塗
      銷。
　(二)原審為上訴人全部敗訴之判決，上訴人之上訴意旨略以：
　　  系爭應有部分業於本院109年度司執字第27599號強制執行
      程序中遭查封登記，並已通知被上訴人陳盈成陳報系爭抵
      押權所擔保之債權數額，依民法第881條之12第6款規定，
      系爭最高限額抵押權所擔保之債權業已確定。被上訴人雖
      主張系爭抵押權所擔保者係被上訴人陳文雄、陳毛月娥向
      被上訴人陳盈成之借款，惟此應由主張法律關係存在之被
      上訴人負擔舉證之責；上開借貸並無借款證明，證人楊寶
      樑之證述亦無法證明被上訴人間確有借貸關係存在，被上
      訴人所提出之金流資料所示匯款金額及日期，明顯為孝親
      費，無法證明系爭抵押權所擔保之債權存在。其上訴聲明
      為：1.原判決廢棄。2.確認系爭抵押權及所擔保之債權不
      存在。3.被上訴人陳盈成應將系爭抵押權設定登記予以塗
      銷。
二、被上訴人則以：
　(一)系爭應有部分已進入特別拍賣程序，倘於109年12月20日
      前無人應買，將撤銷查封，此種情形與未實行抵押權無異
      ，斯時最高限額抵押權所擔保之債權即因未屆確定期日而
      尚未確定。
　(二)系爭抵押權設定契約書所載擔保之債權種類及範圍為「現
      在（包括過去所負現在尚未清償）及將來在本抵押權設定
      契約書所定最高限額之債務」，被上訴人陳盈成為被上訴
      人陳文雄、陳毛月娥之長子，被上訴人陳文雄、陳毛月娥
      自被上訴人陳盈成出社會以來，長年向陳盈成借款，累計
      已逾100萬元；97年4月間，被上訴人陳文雄、陳毛月娥為
      與友人共同購買系爭土地以供老年務農生活，遂再向被上
      訴人陳盈成借款作為購買系爭應有部分之價金，並於取得
      系爭土地應有部分之同時，為被上訴人陳盈成設定系爭抵
      押權以擔保其歷年來之借款債權。系爭抵押權既有擔保之
      債權存在，自屬對系爭應有部分所有權之合法限制，並無
      妨害被上訴人陳文雄、陳毛月娥之所有權，被上訴人陳文
      雄、陳毛月娥自無從行使民法第767條第1項中段之除去妨
      害請求權，是上訴人所為代位請求顯屬無據。於原審聲明
      ：上訴人之訴駁回。於本院則聲明：上訴駁回。
三、兩造經本院依民事訴訟法第270條之1第1項第3款規定曉諭闡
    明後，整理並協議簡化爭點如下： 
　 (一)不爭執事項：
　　 1.上訴人為被上訴人陳文雄、陳毛月娥之債權人。
     2.被上訴人陳文雄、陳毛月娥為系爭土地之共有人，應有
       部分各為1萬分之1945（合計為1萬分之3890，即系爭應
       有部分）。被上訴人陳文雄、陳毛月娥於97年4月21日，
       以系爭應有部分為被上訴人陳盈成設定最高限額抵押權
       （即系爭抵押權），擔保「債務人對抵押權人現在（包
       括過去所負現在尚未清償）及將來在本抵押權設定契約
       書所定最高限額之債務」，所定擔保債權確定期日為127
        年4月17日，申請書上「申請登記以外之約定事項」欄
       並記載「3.設定原因：借款以及其他債務之擔保」（原
       審卷第55至67頁）。
     3.訴外人中國信託商業銀行股份有限公司（亦為被上訴人
       陳文雄之債權人）前聲請對被上訴人陳文雄所有之系爭
       土地應有部分1萬分之1945為強制執行，經本院105年司
       執字第100385號執行事件受理，並於105年10月18日發函
       囑託地政機關就上開不動產為查封登記，另於同日發函
       囑託長興不動產估價師聯合事務所鑑定上開不動產之價
       格，函文副本另送上開不動產之抵押權人即被上訴人陳
       盈成，該函文內載明上開不動產業經法院查封，副本於1
       05年10月20日送達被上訴人陳盈成。嗣上開應有部分經2
       次拍賣無人應買，本院民事執行處認再次減價拍賣後，
       拍賣最低價額不足清償優先債權為由，依強制執行法第8
       0條之1第1項規定撤銷查封。
     4.上訴人於109年3月23日聲請對被上訴人陳文雄、陳毛月
       娥所有之系爭應有部分為強制執行，經本院109年度司執
       字第27599號執行事件受理，並於109年3月25日發函囑託
       地政機關就系爭應有部分為查封登記，並於109年3月26
       日發函命被上訴人陳盈成陳報系爭應有部分擔保之實際
       債權金額，該函並記載：「台端於查封登記函送達時，
       該最高限額抵押權所擔保之債權即告確定……」等語，上
       開函文於109年3月31日送達被上訴人陳盈成。
   (二)爭執要點：
     1.系爭抵押權所擔保之債權是否已確定？
     2.上訴人主張系爭抵押權所擔保之債權不存在，並代位被
       上訴人陳文雄、陳毛月娥行使民法第767條第1 項之物上
       請求權，請求被上訴人陳盈成塗銷系爭抵押權登記，有
       無理由？
四、得心證之理由：
　(一)確認法律關係之訴，非原告有即受確認判決之法律上利益
      者，不得提起之。民事訴訟法第247條第1項前段定有明文
      。所謂即受確認判決之法律上利益，係指因法律關係存否
      不明確，原告主觀上認其在法律上之地位有不安之狀態存
      在，且此種不安之狀態，能以確認判決將之除去者而言。
      又確認法律關係成立或不成立（存在不存在）之訴，如有
      即受確認判決之法律上利益，縱其所求確認者為他人間之
      法律關係，亦非不得提起（最高法院52年度台上字第1240
      號、32年度上字第3165號裁判意旨參照）。查上訴人為被
      上訴人陳文雄、陳毛月娥之債權人，並已對被上訴人陳文
      雄、陳毛月娥所有之系爭應有部分聲請強制執行，而系爭
      應有部分上現為被上訴人陳盈成設定擔保債權最高限額60
      萬元之系爭抵押權，兩造就系爭抵押權及其所擔保之債權
      是否存在存有爭執，而此將影響上訴人就系爭應有部分拍
      得價金所得分配之金額，可認上訴人主觀上就此法律上地
      位確有不安之狀態，而此一法律上地位之不安狀態，能以
      確認判決將之除去，是依上開說明，上訴人提起確認之訴
      ，即有確認利益，合先說明。
　(二)按抵押權為擔保物權，具有從屬性，係為擔保債權而存在
      ，擔保債權不存在，則抵押權即不存在；最高限額抵押權
      雖於設定抵押權之際不必有債權存在，惟於實行抵押權之
      際，仍需有擔保債權存在，始能有效實行抵押權；最高限
      額抵押權一經確定，擔保債權之流動性隨之喪失，該抵押
      權所擔保由不特定債權變更為特定債權，抵押權之從屬性
      回復，故民法物權編關於普通抵押權從屬性之規定均應予
      適用。又最高限額抵押權所擔保之原債權，因抵押物因他
      債權人聲請強制執行經法院查封，而為最高限額抵押權人
      所知悉，或經執行法院通知最高限額抵押權人者而確定，
      民法第881條之12第1項第6款定有明文。經查，系爭抵押
      權所定之確定期日雖尚未屆至，惟系爭應有部分已於109
      年3月25日經本院民事執行處實施查封，本院民事執行處
      並將此查封情事通知被上訴人陳盈成並命其陳報債權，被
      上訴人陳盈成於109年3月31日接獲通知（見不爭執事項第
      4項），則依前開法條規定，系爭抵押權所擔保之債權已
      於最高限額抵押權人即被上訴人陳盈成受通知時確定，系
      爭抵押權之從屬性亦回復適用。
　(三)再按當事人主張有利於己之事實者，就其事實有舉證之責
      任，民事訴訟法第277條前段定有明文。主張權利存在之
      人，應就權利發生之法律要件事實負舉證責任。於民事事
      件，證據之證明力，較為強大，更為可信者，即足以使審
      理事實之人對於爭執之事實認定其存在，更勝於不存在，
      即達到前開蓋然的心證，此即「證據優勢」或「證據優勢
      主義」。是在具體事件審理中，若當事人所主張之事實及
      提出之證據，經衡量後對「待證事實」可達到前開所稱蓋
      然之心證時，法院即應信該當事人所主張之事實為真。本
      件被上訴人既主張系爭抵押權有所擔保之債權即被上訴人
      陳盈成對被上訴人陳文雄、陳毛月娥之借款債權存在，即
      應就此擔保債權存在之事實，負舉證之責。惟若被上訴人
      已就其所主張有利於已之事實為適當之證明時，上訴人如
      欲否認其主張，即不得不更舉反證。經查：
　　1.證人楊寶樑到庭證稱：我是代書，系爭抵押權設定是我經
      手的案件，農地當初是陳文雄、陳毛月娥買的，有人介紹
      我去辦理過戶登記，陳文雄、陳毛月娥沒有錢，是陳盈成
      出的錢，大約20多萬元，因為這筆土地要付給賣方，等拿
      到錢才可以拿文件去過戶，等他匯錢大約等了半個小時以
      上，匯的時候他有跟我照會，當時我們都在陳盈成父母開
      的自助餐等，應該是匯到他父母的戶頭，等陳盈成匯款後
      ，他父母領出來交給對方，是中間人先出錢，用陳文雄他
      們的名義去競標，標到之後陳文雄要給中間人錢才能去辦
      理移轉登記；陳盈成打電話來跟我確定有此案件，他拿這
      一筆錢出來的時候，有說陳文雄、陳毛月娥做素食自助餐
      生意有跟他借錢，問我拿出這一筆錢，連同先前拿出來的
      錢要怎麼做比較有保障，我是代書，所以建議他辦抵押權
      設定是最有保障的，花費也最小，陳盈成說給父母的錢已
      經超過60萬元，我建議說父子之間有個憑證就好了，父母
      以後可能會還你錢，金額差不多60萬元就好，我是在辦理
      土地過戶的時候一併辦理抵押權設定登記等語（見本院卷
      第181至185頁）。查證人楊寶樑確為代被上訴人陳文雄、
      陳毛月娥辦理系爭應有部分所有權移轉登記及代被上訴人
      辦理系爭抵押權設定登記之代理人，此有上開所有權移轉
      登記、抵押權設定登記申辦資料在卷可參（見原審卷第53
      至67頁，本院卷第195至223頁）。上訴人雖認證人楊寶樑
      之證述不實，惟證人楊寶樑僅為代被上訴人辦理系爭應有
      部分所有權移轉及系爭抵押權設定登記之地政士，就本件
      紛爭並無特殊利害關係，尚難認其有偏坦被上訴人之動機
      。此外，依上開系爭土地所有權移轉登記資料內所附本院
      不動產權利移轉證書之記載（見本院卷第201、203頁），
      被上訴人陳文雄、陳毛月娥係經本院96年度執字第51746
      號強制執行事件之拍賣程序取得系爭應有部分所有權，而
      系爭土地之拍定總價為493,000元，以系爭應有部分（1萬
      分之3890）比例換算，被上訴人陳文雄、陳毛月娥應負擔
      之價金應為191,777元（計算式：493,000元×3890/10000＝
      191,777元），如加計地政規費、中間人報酬等，即與證
      人楊寶樑所述上訴人陳文雄、陳毛月娥為購買系爭應有部
      分所需之20多萬元相符，足徵證人楊寶樑應係依其所知、
      所見而據實證述。是依證人楊寶樑前開證述，可認被上訴
      人陳盈成曾出資20多萬元供被上訴人陳文雄、陳毛月娥購
      買系爭應有部分，且曾向證人楊寶樑表示伊貸與被上訴人
      陳文雄、陳毛月娥的錢已超過60萬元，證人楊寶樑並因此
      建議以設定抵押權之方式擔保陳盈成對陳文雄、陳毛月娥
      之債權。被上訴人陳盈成既早於97年間，即曾向證人楊寶
      樑表示其已借款超過60萬元予陳文雄、陳毛月娥，而依其
      兩人當時為此對話起因、情形，被上訴人陳盈成並無任何
      對證人楊寶樑為不實陳述之必要及動機，此可徵被上訴人
      所辯系爭抵押權係為擔保被上訴人陳盈成對被上訴人陳文
      雄、陳毛月娥先前之借款債權而設定乙節，尚非虛妄。
　　2.此外，依被上訴人所提出之兆豐國際商業銀行存款往來明
      細查詢、存摺封面、內頁影本等資料（見本院卷第237至2
      63、269頁），亦可知被上訴人陳盈成於88年至91年間，
      曾陸續匯予被上訴人陳文雄、陳毛月娥1,843,900元（匯
      款手續費不計），上訴人雖主張此均屬孝親費，然陳盈成
      所匯款項均非定期匯款，每次所匯金額亦不相同，其中不
      乏於單月份內匯入數十萬元者，此與一般支付父母生活費
      之模式不盡相符，尚難認上開匯款全屬孝親費。被上訴人
      陳盈成既有前述匯款予被上訴人陳文雄、陳毛月娥之事實
      ，亦可佐證其於97年間對證人楊寶樑表示其先前貸與父母
      之款項已超過60萬元等語，具有相當之可信度。
　　3.綜合上述證人楊寶樑之證言及被上訴人陳盈成與被上訴人
      陳文雄、陳毛月娥間之金流情形，已足使本院認被上訴人
      主張陳盈成前曾貸與陳文雄、陳毛月娥60萬元以上之借款
      ，並為擔保該等借款為系爭抵押權之設定登記此事實為真
      實，具有高度之蓋然性，依民事訴訟之證據優勢主義，堪
      信被上訴人所主張之上開事實為真實，此時即應由上訴人
      更舉反證。惟上訴人並未能就其主張之擔保債權不存在乙
      情另行舉證以實其說，自無從動搖本院前開已形成之心證
      。
  (四)按所有人對於妨害其所有權者，得請求除去之，民法第76
      7條第1項中段定有明文。再按債務人怠於行使其權利時，
      債權人因保全債權，得以自己之名義，行使其權利。但專
      屬於債務人本身者，不在此限，則為民法第242條所明定
      。又所謂最高限額之抵押契約，係指所有人提供抵押物，
      與債權人訂立在一定金額之限度內，擔保現在已發生及將
      來可能發生之債權之抵押權設定契約而言。此種抵押權所
      擔保之債權，除訂約時已發生之債權外，即將來發生之債
      權，在約定限額之範圍內，亦為抵押權效力所及。系爭抵
      押權所擔保之債權，為被上訴人陳文雄、陳毛月娥對被上
      訴人陳盈成現在（包括過去所負現在尚未清償）及將來在
      最高限額60萬元內之借款以及其他債務，此觀系爭抵押權
      登記公示外觀之記載即明（見不爭執事項第2項）；而系
      爭抵押權設定時，被上訴人陳文雄、陳毛月娥已積欠被上
      訴人陳盈成60萬元以上之借款，此業據本院認定如上，此
      自屬系爭抵押權擔保範圍內之債權，是系爭抵押權於從屬
      性回復適用時，確有所擔保之債權存在，是上訴人請求確
      認系爭抵押權所擔保之債權不存在，及系爭抵押權因此基
      於從屬性亦不存在部分，即無可採。系爭抵押權既合法存
      在，自非對被上訴人陳文雄、陳毛月娥就系爭應有部分所
      有權之侵害，是上訴人主張其得代位行使被上訴人陳文雄
      、陳毛月娥之物上請求權，請求被上訴人陳盈成將系爭抵
      押權登記塗銷之部分，亦有未合，亦不能准許。
五、從而，上訴人請求確認系爭抵押權及其所擔保之債權不存在
    ，並依民法第242條代位權、第767條第1項物上請求權規定
    ，代位被上訴人陳文雄、陳毛月娥請求被上訴人陳盈成將系
    爭抵押權設定登記塗銷，均無理由，應予駁回。原審為上訴
    人敗訴之判決，理由雖有不同，但本院依前開理由，認其結
    論並無違誤，是上訴意旨指摘原判決不當，求予廢棄改判，
    為無理由，應予駁回。
六、本件判決結果已臻明確，兩造其餘主張與攻擊防禦方法並證
    據資料，經本院審酌後，認對判決結果不生影響，爰不逐一
    論述，附此說明。
七、據上論結，本件上訴為無理由，依民事訴訟法第436條之1第
    3項、第449條第2項、第78條，判決如主文。 　　
中　　華　　民　　國　 110　　年　　3 　　月　　10　　日
                  民事第二庭  審判長法　官  林福來
　　　　　　　　　　　　　　　　　　法  官  王獻楠
　　　　　　　　　　　　　　　　　　法  官  張玉萱
以上正本係照原本作成。
本件判決不得上訴。
中　　華　　民　　國　　110 　年　　3 　　月　　10　　日
                              書記官  鄭伊汝